臺灣高等法院臺中分院刑事判決　　　　 96年度上易字第384號
上　訴　人　臺灣臺中地方法院檢察署檢察官
被　　　告　丙○○
上列上訴人因詐欺案件，不服臺灣臺中地方法院95年度易字第34
55號中華民國96年1月2日第一審判決（起訴案號：臺灣臺中地方
法院檢察署95年度偵字第10134、12915、23163號；併辦案號：
95年度偵字第26371號），提起上訴，並移送併辦（臺灣基隆地
方法院檢察署96年度偵字第830號）本院判決如下：
    主  文
原判決撤銷。
丙○○連續幫助共同連續意圖為自己不法之所有，以詐術使人將
本人之物交付，累犯，處有期徒刑陸月，如易科罰金，以銀元參
佰元即新台幣玖佰元折算壹日。
    事  實
一、丙○○曾於民國92年間因業務過失傷害案件，經台灣臺中地
    方法院於93年8月23日判處有期徒刑2月確定，於93年9月13
    日易科罰金執行完畢。詎猶不知警惕，明知金融帳戶之存摺
    及提款卡係供自己使用之重要理財工具，關係個人財產、信
    用，且可預見存摺、印章、提款卡及其密碼如任意交予他人
    使用，極易被利用為與財產有關之犯罪工具，竟仍不顧他人
    可能遭受財產上損害之危險，而基於縱若其金融帳戶被利用
    為詐欺取財之工具，並不違背其本意之不確定之幫助故意，
    並基於概括之犯意：
    (1)於95年3月初某日，在其臺中市○區○○○街153號住處，
      以每帳戶新臺幣（下同）3千元之代價，將其所有之臺中
      商業銀行大慶分行（帳號：000000000000號）及臺新國際
      商業銀行西臺中分行（帳號00000000000000號）之存摺、
      提款卡、密碼及印章交付與不詳姓名年籍綽號「阿忠」之
      成年男子。
    (2)於95年3月9日在寶華商業銀行民權分行開立存款帳戶（帳
      號：000000000000號）後，於翌日在其住處將申辦取得之
      存摺、提款卡、密碼及印章以3千元代價交付與該「阿忠
      」之成年男子。
    (3)於95年3月10日在臺灣新光商業銀行向上分行開立存款帳
      戶（帳號：0000000000000號）後，於翌日在其住處將申
      辦取得之存摺、提款卡、密碼及印章以3千元代價交付與
      該「阿忠」之成年男子。
    (4)於95年3月中旬某日，在其臺中市○區○○○街153號住處
      ，以3千元之代價，將其所有之國泰世華商業銀行五權分
      行（帳號：000000000000號）之存摺、提款卡、密碼及印
      章交付與該「阿忠」之成年男子。
    丙○○將上開帳戶提供與「阿忠」後，遂為「阿忠」與不詳
    之犯罪集團成員所使用，該犯罪集團之成員即共同基於意圖
    為自己不法所有之概括犯意聯絡：
    (1)由其中一不詳姓名之成年女子於95年3月2日撥打吳素華電
      話佯稱急需用錢，才過幾日你即忘記等語，使吳素華誤認
      對方係其遠房舅母急需用錢，第1、2次共轉帳5萬元至案
      外人郭吉雨之國泰世華銀行彰化分行帳戶，第3筆於95 年
      3月3日下午2時41分以其同事王月愛台灣銀行三重分行之
      帳戶轉帳2萬元至丙○○上開臺新國際商業銀行西臺中分
      行帳戶內。
    (2)在中國時報刊登家庭代工廣告，適有丁○○於95年3月3日
      閱報後，在台北縣新莊市○○路265號撥打廣告所示之電
      話號碼接洽，由自稱「林主任」之成年女子佯稱送貨司機
      係外聘，須先匯款2千8百元司機費等語，使丁○○陷於錯
      誤，到新莊郵局，依指示以提款卡轉帳2千8百元至上開丙○○臺中商業銀行大慶分行帳戶內。
    (3)在自由時報刊登家庭玩具代工廣告，適有己○○於95年3
      月3日上午10時許閱報後，在桃園縣平鎮市○○街226號撥
      打廣告所示之電話號碼000000 0000號接洽，由自稱「許
      佳萍」之成年女子佯以工作內容及工作品操為由，表示需
      先匯款2千8百元等語，使己○○陷於錯誤，至桃園縣平鎮
      市○○路與上海路交叉路口之中國信託自動櫃員機，依指
      示匯款至上開丙○○臺中商業銀行大慶分行帳戶內後，由
      一自稱「林主任」之成年女子於同日又以電話佯稱需再匯
      款1萬5千元，己○○不疑有詐，即再至桃園縣平鎮市○○
      路郵局依指示匯款1萬5千元至上開帳戶內。
    (4)於95年3月8日下午2時許，由自稱「楊小姐」之成年女子
      撥打電話通知戊○○，佯稱金匯通公司辦理宣傳抽獎，其
      中獎120萬元，需匯款1萬5千元至指定帳戶為律師見證費
      ，戊○○查知其有異，未陷於錯誤，乃於95年3月15日下
      午1時45分，到宜蘭縣宜蘭市○○路○段275號宜蘭郵局二
      支局匯款1元至上開臺灣新光商業銀行向上分行，並報警
      處理而未得逞。
    (5)由自稱「洪勇」之成年男子於95年3月16日上午9時30分許
      撥打庚○○電話佯稱中獎105萬餘元，需先匯款6萬2千5百
      元以供慈善用途，可減少獎金所得稅之負擔等語，使庚○○陷於錯誤，至彰化縣二林鎮台灣中小企業銀行二鄰分行
      ，依對方指示於95年3月16日下午2時30分匯款至上開丙○○寶華商業銀行民權路分行帳戶內。
    (6)在自由時報刊登家庭玩具代工廣告，適有湯家麟於95年3
      月7日閱報後撥打廣告所示之電話號碼0000000000號接洽
      ，由一名不詳姓名之成年男子要求先匯款2千8百元，使湯
      家麟陷於錯誤，於當日下午2時30分至高雄縣鳳山市○○○路之國泰世華商業銀行鳳山分行，依指示匯款至上開丙○○國泰世華商業銀行五權分行（帳號：000000000000號
      ）帳戶內。嗣經甲○○、己○○、丁○○、戊○○、庚○○、湯家麟報警處理，始循線查知上情。
二、案經彰化縣警察局彰化分局報告臺灣彰化地方法院檢察署呈
    請臺灣高等法院臺中分院檢察署移轉及臺中市警察局第一分
    局、第三分局報告臺灣臺中地方法院檢察署檢察官偵查起訴
    及移送併案審理。
    理  由
一、訊據被告丙○○對前揭出售帳戶之事實坦承不諱，並有臺中
    商業銀行大慶分行、臺新國際商業銀行西臺中分行、臺灣新
    光商業銀行向上分行、寶華銀行民權分行、國泰世華商業銀
    行五權分行開戶資料在卷可稽。而被告上開帳戶被用以詐欺
    取財一節，業據證人甲○○、己○○、丁○○、戊○○、庚○○、湯家麟分別證述明確，並有臺新銀行自動櫃員機交易
    明細表、被告帳戶交易明細表、中華郵政公司自動櫃員機交
    易明細表、郵政跨行匯款申請書、中國信託自動櫃員機交易
    明細表、臺灣中小企業銀行匯款申請書、報紙求職廣告、國
    泰世華商業銀行匯出匯款回條等在卷可資佐證。按刑法上之
    故意，分直接故意（確定故意）與間接故意（不確定故意）
    ，「行為人對於構成犯罪之事實，明知並有意使其發生者」
    為直接故意；又「行為人對於構成犯罪之事實，預見其發生
    而其發生並不違背其本意者」為間接故意，刑法第13條第1
    、2項分別定有明文；而參以郵政儲金或銀行帳戶可供款項
    之存匯、提領，一般人均可輕易申請開設，並無任何資格條
    件之限制，苟有使用金融存款帳戶之正當用途，自以使用其
    本人或可信賴之親友申請之帳戶，最為便利安全，始可避免
    帳戶名義人反悔或心存歹念，利用通知掛失、變更存戶印鑑
    圖章或換摺之方式，將帳戶內之款項領走一空，反致使用帳
    戶人蒙受損失，苟非為犯罪等不法目的或為掩飾自己真實身
    分，並藉以逃避查緝，依常情並無捨棄自己申設帳戶而迂迴
    以花費金錢或其他方法，向無相當信賴關係之陌生人取得帳
    戶使用之理，且近年來以退稅或中獎等不實電話內容而詐欺
    取財之犯罪類型層出不窮，該等犯罪，多數均係利用他人帳
    戶作為詐欺所得財物之出入帳戶，業經媒體廣為披載，是依
    一般人通常之知識、智能及經驗，均已深知：向陌生人購買
    、承租或其他方法取得帳戶之人，多係欲藉該帳戶取得不法
    犯罪所得，且隱匿帳戶內資金之實際取得人之身分，以逃避
    司法單位之追查。被告對於交付上開帳戶之存摺、印章、提
    款卡及密碼予詐欺集團之成員，導致該帳戶將可能被用來作
    為詐欺取財等非法用途之工具一節，應有所預見，且不違背
    其本意。是以，被告猶提供其所有上開帳戶予姓名年籍不詳
    之詐欺集團成員使用，當堪認被告亦有容任該詐騙集團成員
    將被告所有上開帳戶作為詐欺取財之匯款指定帳戶使用，準
    此，被告顯有幫助詐欺取財之不確定故意存在，應堪認定。
    次按刑法上之幫助犯，係指以幫助之意思，對於正犯資以助
    力，而未參與實施犯罪之行為者而言；查本案被告雖將其所
    有之上開帳戶提供予姓名年籍不詳之人作為遭詐欺取財之受
    害人匯款指定之帳戶，如前所述，惟既未有何參與詐欺被害
    人之行為或於事後亦分得詐騙款項之積極證據，尚無從認屬
    上開詐欺取財行為之共同正犯。然而，被告乃係基於幫助他
    人詐欺取財之犯意，而被告提供上開帳戶之行為，復屬詐欺
    取財構成要件以外之行為，則被告自屬以幫助之意思，參與
    詐欺取財構成要件以外之行為，應以詐欺取財之幫助犯論。
    本件事證明確，被告之犯行堪以認定，自應依法論科。
二、被告行為後，刑法業於94年1月7日修正，於同年2月2日公布
    ，於95年7月1日施行。按行為後法律有變更者，適用行為時
    之法律，但行為後之法律有利於行為人者，適用最有利於行
    為人之法律，修正後即現行刑法第2條第1項訂有明文。又按
    比較新舊法，應就罪刑有關之共犯、未遂犯、想像競合犯、
    牽連犯、連續犯、結合犯，以及累犯加重、自首減輕暨其他
    法定加減原因（如身分加減）與加減例等一切情形，綜其全
    部罪刑之結果而為比較，此有最高法院95年5月23日第8次刑
    庭會議決議可資參照：
    (1)刑法第56條連續犯之規定，業經修正刪除，倘依修正施行
      後之新法，被告4次交付帳戶資料供綽號「阿忠」之人行
      騙之幫助詐欺之犯罪行為，即須分論併罰。此刪除雖非犯
      罪構成要件之變更，但顯已影響行為人刑罰之法律效果，
      自屬法律有變更，比較新、舊法結果，仍應適用較有利於
      被告之行為時法律即修正前刑法第56條規定論以連續犯。
    (2)關於罰金刑最低額之問題，被告所從屬之正犯罪名係刑法
      第339條第1項之詐欺取財罪（詳如後述），法定刑中有科
      處罰金之規定。修正前刑法第33條第5款規定罰金為一元
      以上，修正後刑法第33條第5款則將罰金規定為新臺幣1千
      元以上，以百元計算之。是依修正後之法律，被告得科處
      罰金刑最低為新臺幣1千元；然依被告行為時之刑罰法律
      ，即修正前刑法第33條第5款規定之罰金最低額1元，該罪
      之罰金刑最低額為銀元1元，若換算為新臺幣，僅為新臺
      幣3元。經比較新舊法之結果，應以舊法較有利於被告。
    (3)刑法施行法增訂第1條之1規定：「中華民國94年1月7日刑
      法修正施行後，刑法分則編所定罰金之貨幣單位為新臺幣
      。94年1月7日刑法修正時，刑法分則編未修正之條文定有
      罰金者，自94年1月7日刑法修正施行後，就其所定數額提
      高為30倍。但72年6月26日至94年1月7日新增或修正之條
      文，就其所定數額提高為3倍。」本件被告所犯之罪法定
      刑中既有科處罰金之規定，經比較增訂之刑法施行法第1
      條之1與被告行為時之罰金罰鍰提高標準條例第1條前段、
      現行法規所定貨幣單位折算新臺幣條例第2條結果，二者
      規定適用之結果並無不同，此部分尚無新法或舊法較有利
      於被告之問題。
    (4)刑法第30條幫助犯之規定，於94年1月7日修正，95年7月1
      日施行前之規定為：「幫助他人犯罪者，為從犯。雖他人
      不知幫助之情者，亦同。從犯之處罰，得按正犯之刑減輕
      之。」，修正施行後之規定則為：「幫助他人實行犯罪行
      為者，為幫助犯。雖他人不知幫助之情者，亦同。幫助犯
      之處罰，得按正犯之刑減輕之。」，揆諸本條之修正理由
      係為確認幫助犯採共犯從屬性說之「限制從屬形式」，並
      避免「從犯」之不同解讀，而將「從犯」修正為「幫助犯
      」，並明示幫助犯之成立，亦以被幫助者著手犯罪之實行
      ，且具備違法性為必要，而將條文文字修正為「幫助他人
      實行犯罪行為者，為幫助犯」。被告單純提供帳戶供詐欺
      取財集團作為被害人匯款之使用，既評價為幫助詐欺取財
      的行為，而上開修正亦僅著眼於觀念的釐清，則依最高法
      院95年第21次刑事庭會議決議，應適用現行刑法第30條第
      1 項前段之規定。
    (5)被告行為時之刑法第41條第1項前段規定：「犯最重本刑
      為5年以下有期徒刑以下之刑之罪，而受6個月以下有期徒
      刑或拘役之宣告，因身體、教育、職業、家庭之關係或其
      他正當事由，執行顯有困難者，得以1元以上3元以下折算
      1日，易科罰金。」；又被告行為時之易科罰金折算標準
      ，修正前罰金罰鍰提高標準條例第2條前段（業於95年5月
      17 日刪除）規定，就其原定數額提高為100倍折算1日，
      則本件被告行為時之易科罰金折算標準，應以銀元300元
      折算1日，經折算為新臺幣後，應以新臺幣900元折算為1
      日。惟95年7月1日施行之刑法第41條第1項前段則規定：
      「犯最重本刑為5年以下有期徒刑以下之刑之罪，而受6個
      月以下有期徒刑或拘役之宣告者，得以新臺幣1千元、2千
      元或3千元折算1日，易科罰金。」，比較修正前後之易科
      罰金折算標準，以95年年7月1日修正公布施行前之規定，
      較有利於被告。
三、按連續幫助與幫助連續為不同之犯罪態樣，如基於概括犯意
    ，多次幫助他人犯罪，為連續幫助，該幫助者有多次犯罪行
    為；如以一幫助行為，幫助他人連續犯罪，則為幫助連續，
    就幫助犯而言，僅有一次犯罪行為；如幫助者以多次幫助行
    為幫助他人連續犯罪，則為連續幫助連續，該幫助犯及被幫
    助之正犯，均有多次之犯罪行為。查本件真實姓名、年籍不
    詳自稱「阿忠」之成年男子及不詳姓名、年籍自稱「林主任
    」、「許佳萍」、「楊小姐」之成年女子及自稱「洪勇」之
    成年男子等人，共同基於意圖為自己不法之所有，以上開方
    式向被害人甲○○、己○○、丁○○、戊○○、庚○○、湯
    家麟行騙，其中被害人甲○○、己○○、丁○○、庚○○、
    湯家麟陷於錯誤，因而交付本人之財物，另被害人戊○○未
    陷於錯誤而匯款1元並報警處理，不詳姓名、年籍自稱「阿
    忠」、「洪勇」之成年男子及不詳姓名、年籍自稱「林主任
    」、「許佳萍」、「楊小姐」之成年女子等人所為，就被害
    人甲○○、己○○、丁○○、庚○○、湯家麟部分係犯刑法
    第339條第1項之詐欺取財罪，另被害人戊○○部分，係犯刑
    法第339條第3項、第1詐欺取財未遂罪。上開「阿忠」等人
    彼此間有犯意聯絡及行為分擔，為共同正犯。該詐欺集團成
    員2次以電話向被害人己○○行騙，使被害人己○○被騙匯
    款2次，係基於同一詐欺取財之犯意，為完成同一詐欺取財
    之目的，而於緊接之密接時間內利用同一犯罪機會接續為之
    ，為接續犯，為實質上之一罪。渠等連續5次詐欺取財既遂
    、1次詐欺取財未遂犯行，時間緊接、犯罪構成要件相同，
    顯係基於概括之犯意反覆為之，為連續犯，應以一詐欺取財
    既遂罪論。被告提供上開各該銀行帳戶存摺、提款卡、密碼
    、印章提供給該不詳姓名自稱「阿忠」等人詐騙財物之用，
    應具有幫助他人詐欺取財之犯意，其所為提供存摺、提款卡
    、密碼、印章予不詳姓名、年籍自稱「阿忠」等人之正犯為
    詐欺取財犯行，而被告之行為則屬刑法詐欺取財罪構成要件
    以外之行為，其以幫助他人犯罪之意思而參與犯罪構成要件
    以外之行為，應依現行刑法第30條第1項前段論以幫助詐欺
    取財罪，並應依現行刑法第30條第2項之規定減輕其刑。被
    告先後4次幫助詐欺取財犯行，時間緊接，犯罪構成要件相
    同，顯係基於概括之犯意反覆為之，為連續犯，應依修正前
    刑法第56 條之規定論以一罪，並加重其刑。公訴人雖僅就
    犯罪事實欄一之(1)、(3)等幫助犯行起訴，就(2)、(4)、(5)、(6)
    之幫助犯行並未起訴，惟此部分與起訴部分有連續犯裁判上
    一罪關係，且經檢察官移送併辦，本院自得併予審究。被告
    前於92年間因業務過失傷害案件，經台灣臺中地方法院於93
    年8月23日判處有期徒刑2月確定，於93年9月13日易科罰金
    執行完畢，此有被告刑案資料查註紀錄表及臺灣高等法院被
    告前案紀錄表在卷可稽，其於有期徒刑行執行完畢後，於5
    年以內再故意犯本件有期徒刑以上之罪，不論依修正前之刑
    法第47條，或修正後之刑法第47條第1項之規定，均構成累
    犯，對被告而言並無有利或不利之情形，自不生新舊法比較
    之問題，應逕依修正後之刑法第47條第1項，論以累犯（最
    高法院95年第21次刑事庭會議紀錄參照），並遞加重其刑，
    並先加後減之。原審以被告罪證明確，予以論罪科刑，固非
    無見。惟查原判決未及審酌事實一之(6)被害人湯家麟遭詐騙
    款項部分之事實，尚有未合，檢察官上訴意旨執此指摘原判
    決不當，為有理由，原判決應予撤銷改判。爰審酌被告提供
    帳戶予詐欺犯罪之歹徒使用，使被害人遭受損失，幫助歹徒
    遂行詐財目的，同時使詐騙者得以隱匿其真實身份，減少遭
    查獲之風險，助長社會犯罪風氣，其行為殊屬不該，惟於審
    理中坦承犯行，深表悔意之犯後態度等一切情狀，量處如主
    文所示之刑，並依修正前刑法第41條第1項前段諭知易科罰
    金之折算標準。
據上論結，應依刑事訴訟法第369條第1項前段、第364條、第299
條第1項前段，刑法第2條第1項、第339條第1項、第47條第1項、
第30條第1項前段、第2項，修正前刑法第33條第5項、第41條第1
項前段，罰金罰鍰提高標準條例第1條前段、修正前罰金罰鍰提
高標準條例第2條，判決如主文。
本案經檢察官乙○到庭執行職務。
中　　華　　民　　國　　96　　年　　5 　　月　　8 　　日
            刑事第十庭  審判長法  官  林  照  明
                              法  官  蔡  名  曜
                              法  官  李  平  勳
上列正本證明與原本無異。
不得上訴。
                              書記官  許  哲  禎
中　  華　 　民　　國　 96　　年 　 5 　  月　  8   　日
中華民國刑法第339條
(普通詐欺罪)
意圖為自己或第三人不法之所有，以詐術使人將本人或第三人之
物交付者，處5年以下有期徒刑、拘役或科或併科1千元以下罰金
。
以前項方法得財產上不法之利益或使第三人得之者，亦同。
前2項之未遂犯罰之。
